【裁判字號】    94,訴,49
【裁判日期】    950831
【裁判案由】    詐欺等
【裁判全文】
臺灣板橋地方法院刑事判決                94年度訴字第49號
公  訴  人  臺灣板橋地方法院檢察署檢察官
被      告  甲○○
上列被告因詐欺等案件，經檢察官提起公訴（93年度偵緝字第10
06、1024號），本院合議庭裁定依簡式審判程序審理，本院判決
如下：
    主  文
甲○○連續意圖為自己不法之所有，而侵占對於業務上所持有之
物，處有期徒刑捌月；又幫助意圖為自己不法之所有，以詐術使
人將本人之物交付，處有期徒刑肆月；應執行有期徒刑拾月。
    事  實
一、甲○○前於民國八十八年間，因妨害風化案，經台灣台北地
    方法院以八十八年度訴字第一一一三號判決判處有期徒刑六
    月，緩刑三年確定，詎於緩刑期內，仍不知戒慎，於八十九
    年九月，任職戊○○所經營址設臺北縣新莊市○○路○段二
    一０號「豪晟汽車商行」擔任業務員期間，負責汽車銷售、
    向客戶收受貨款繳回戊○○等業務，竟基於意圖為自己不法
    所有之業務侵占概括犯意，先於八十九年九月十八日，在前
    開豪晟汽車商行內，將業務上所持有，客戶乙○○所交付汽
    車修理費現金新台幣（下同）四千一百五十七元，未轉交戊○○，逕予侵占入己；復於八十九年十月二十日，承前意圖
    為自己不法所有之業務侵占概括犯意，將客戶丙○○交付用
    以支付汽車修理費之面額八萬七千元支票一紙（付款人中華
    商業銀行營業部，支票號碼ＡＡ0000000，發票日八
    十九年十月二十日），未轉交戊○○，逕自存入其位於上海
    商業儲蓄銀行新莊分行00000000000000帳號
    帳戶內提示兌現，再於同年月二十一日至二十三日間，分六
    次提領一空，前後共計侵占九萬一千一百五十七元，旋去職
    潛逃，嗣經戊○○向乙○○、丙○○收取上開汽車修理費時
    ，經二人告知已將上開費用交付甲○○，始知上情。
二、甲○○復可預見將金融機構帳戶提供予不相識之人，有遭他
    人利用作為詐騙工具之可能，竟仍不違本意，基於幫助詐欺
    之不確定故意，將其於九十一年一月十六日向汐止郵局申請
    開設帳號00000000000000號之存摺、金融卡
    、密碼等物，於九十一年一月十六日後至同年二月間某日，
    在不詳地點，交付不詳年籍之成年人士，繼之該不詳年籍成
    年人士所屬之犯罪集團於九十一年三月十四日，以宏昌科技
    股份有限公司（下稱宏昌公司）名義，寄發俗稱刮刮樂之廣
    告及彩券予丁○○，丁○○因見彩券中獎遂依廣告上之電話
    聯繫宏昌公司後，對方佯稱係碩成國際法律事務所李碩成律
    師，曾任台灣台中地方法院法官，因宏昌公司欲回饋消費者
    故舉辦刮刮樂活動，致使丁○○不疑有詐，依指示陸續匯款
    十八萬元至指定之帳戶（其中八萬元匯入甲○○所有之前開
    郵局帳戶內），嗣因丁○○發現宏昌公司未依約給付中獎之
    獎金一百萬元，反一再以各種理由要求繼續匯款，丁○○警
    覺有詐報警處理，因悉上情。
三、案經戊○○、丁○○分別訴由臺灣板橋地方法院檢察署檢察
    官偵查後起訴。
    理  由
一、認定事實所憑之證據：
(一)、查公訴人原於起訴書敘明被告可預見年籍姓名不詳之成年男
    子無故蒐集他人之存摺、提款卡、身分證及印章，可能用於
    掩飾因犯罪所匯入之款項，竟仍不違背其本意，將其郵局存
    摺、印章、提款卡、身分證等，提供以該男子為成員之詐欺
    集團使用，並基於幫助之不確定故意，任由該集團藉以遂行
    犯罪，嗣該犯罪集團人員果對丁○○詐騙匯款至被告前開郵
    局帳戶內，因認被告提供郵局帳戶存摺等物與他人之行為，
    係犯刑法第三百四十條、第三十條第一項之幫助常業詐欺罪
    嫌，惟其後於本院九十五年八月二十一日審理時，經蒞庭檢
    察官更正該部分起訴事實之訴追法條為刑法第三百三十九條
    第一項、第三十條第一項之幫助普通詐欺罪嫌，本院將公訴
    人前開更正後之犯罪事實及訴追法條，告知被告經其表示無
    意見後，以此為審判範圍進行審理，先此敘明。
(二)、訊據被告對上開事實於本院審理中坦認在卷，核與告訴人戊○○指訴遭被告侵占客戶乙○○、丙○○之汽車修理費共計
    九萬一千一百五十七元，告訴人丁○○指訴遭詐騙情節相符
    ，且經證人丙○○證述確已交付前開面額八萬七千元支票一
    紙予被告收受屬實在卷，此外，並有上海商業儲蓄銀行新莊
    分行九十三年七月十二日（九三）上新字第八四號函暨所附
    甲○○於該行帳號00000000000000帳戶交易
    明細表、中華郵政股份有限公司基隆郵局九十三年七月十三
    日號函暨所附甲○○於汐止郵局帳號0000000000
    0000帳戶之郵政存簿儲金立帳申請書等附卷可憑。
(三)、再者，就取得上開被告位於汐止郵局帳戶之詐欺犯罪集團而
    言，該詐欺犯罪集團既利用該帳戶作為詐騙工具，且確有被
    害人丁○○受騙匯款到被告前開帳戶內，事證如前，衡情，
    該等詐騙集團當無可能選擇一隨時有遭存戶掛失而無法使用
    之帳戶作為其等詐騙工具帳戶使用之可能，否則，在該等詐
    欺犯罪集團尚未行詐前，甚或行詐後未即將詐騙所得款項提
    領前，真正存戶即將帳戶掛失，該等詐欺犯罪集團豈非於大
    費周章實施詐術，甚或已致被害人受騙匯出款項至指定帳戶
    後，僅因存戶掛失帳戶而無法順利取得所詐騙款項？從而，
    該等詐欺犯罪集團斷無將其能否順利提領詐得款項之關鍵置
    於如此不確定境地之可能，益徵被告上開郵局存摺、金融卡
    、密碼確係其自行交予詐欺犯罪集團成員使用無疑，是被告
    應係於其九十一年一月十六日向汐止郵局申請開設帳戶後，
    至同年二月間某日，將系爭存簿等物交付不詳年籍之成年人
    士所屬之犯罪集團無疑。
(四)、按金融帳戶為個人理財工具，而申請開設金融帳戶並無任何
    特殊限制，一般民眾皆可以存入最低開戶金額方式申請之，
    且一人得在不同金融機構申請多數之存款帳戶使用，此乃眾
    所週知之事實。次按於金融機構開設帳戶、請領存摺及金融
    卡之事，係針對個人身分之社會信用而予資金流通，具有強
    烈屬人性；故依一般人之社會生活經驗，實無必要收集（包
    含購買、承租或借用等）他人帳戶使用之必要。是如陌生人
    不以自己名義申請開戶，反向他人蒐集、購買大量他人之銀
    行帳戶供己使用，出售或交付銀行帳戶者，對於收集帳戶者
    是否合法使用一節，應有合理懷疑甚明，據此，被告於提供
    上開郵局帳戶之存簿及金融卡等物給某姓名年籍不詳之人使
    用之際，應足以預見對方可能將其所提供之帳戶用於從事詐
    騙行為，遽其仍將事實欄所示金融機構帳簿等物，交付某姓
    名年籍不詳之人使用，其對將金融機構帳戶帳簿等物提供予
    不相識之人，有遭他人利用作為詐騙工具之可能，顯不違其
    本意無疑。
(五)、綜上事證，足徵被告前開自白應予事實相符，可以採信，本
    件事證明確，被告犯行可以認定。
二、新舊法之比較適用：
(一)、刑法第二條：
    查被告行為後，刑法第二條第一項業於九十四年二月二日以
    華總一義字第09400014901 號令修正公布，並自九十五年七
    月一日起施行；修正後刑法第二條第一項規定，已將新舊法
    律適用之「從新從輕」原則，改採「從舊從輕」原則，而此
    規定僅係規範行為後法律變更所生新舊法律比較適用之準據
    法，並非實體刑罰法律，自不生行為後法律變更之比較適用
    之問題，應逕行適用新法第二條第一項之規定。
(二)、刑法第三十條關於幫助犯之規定：
    新法部分雖已修正施行，然修正前刑法第三十條係規定：「
    幫助他人實行犯罪行為者，為幫助犯。雖他人不知幫助之情
    者，亦同。幫助犯之處罰，得按正犯之刑減輕之。」，而修
    正後之刑法第三十條則規定：「幫助他人犯罪者，為從犯。
    雖他人不知幫助之情者，亦同。從犯之處罰，得按正犯之刑
    減輕之」，主要係用語上之修正，關於刑罰加重之規定並無
    變更，應不生新舊法比較之問題。
(三)、刑法第三十三條第五款罰金刑最低額之規定：
    修正後刑法第三十三條第五款規定「罰金：新臺幣一千元以
    上，以百元計算之。」與修正前刑法第三十三條第五款規定
    「罰金：一元以上。」不同。比較新舊法結果，以舊法較有
    利於行為人，故依刑法第二條第一項前段規定，本案關於刑
    法第三百三十六條第二項之法定刑罰金部分，自應適用行為
    時之法律即修正前刑法第三十三條第五款規定決定其罰金部
    分之法定刑。
(四)、刑法第五十一條第五款有期徒刑定應執行刑之規定：
    修正前刑法第五十一條規定：「數罪併罰，分別宣告其罪之
    刑，依左列各款定其應執行者：」其中第五款規定：「宣告
    多數有期徒刑者，於各刑中之最長期以上，各刑合併之刑期
    以下，定其刑期。但不得逾二十年。」修正後刑法第五十一
    條第五款規定：「宣告多數有期徒刑者，於各刑中之最長期
    以上，各刑合併之刑期以下，定其刑期。但不得逾三十年。
    」比較結果，修正後刑法並非較有利於行為人，依刑法第二
    條第一項本文從舊原則之規定，仍應依修正前刑法，定其應
    執行之刑。
(五)、刑法第五十六條連續犯之規定：
    修正後刑法第五十六條已刪除連續犯之規定，是本件被告二
    次業務侵占犯行即應按數罪之規定併罰；惟如依修正刪除前
    之連續犯規定，則應依修正前刑法第五十六條規定以一罪論
    ，但得加重其刑至二分之一，數罪併罰之結果，顯較諸以一
    罪論而加重其刑至二分之一之結果不利於被告；比較新舊法
    結果，以舊法較有利於行為人，故依刑法第二條第一項前段
    規定，本案關於被告先後二次侵占犯行部分，自應適用行為
    時之法律即修正前刑法第五十六條規定論以連續犯。
(六)、綜合上述各條文修正前、後之比較，並依諸「新舊刑法關於
    刑之規定，雖同採從輕主義，係適用最有利於行為人之法律
    ，既曰法律，自較刑之範圍為廣，比較時應就罪刑有關之共
    犯、未遂犯、連續犯、牽連犯、結合犯以及累犯加重、自首
    減輕、暨其他法定加減原因、與加減例等一切情形，綜其全
    部之結果，而為比較，再適用有利於行為人之法律處斷」（
    參照最高法院二十四年上字第四六三四號判例要旨）及刑法
    第二條第一項規定，爰依整體比較結果，適用被告行為時之
    法律，即修正前刑法之相關規定及罰金罰鍰提高標準條例第
    一條前段（修正前），予以論處。
三、應適用之法律、科刑審酌事由：
(一)、按被告於任職告訴人戊○○所經營汽車商行擔任業務員期間
    ，負責汽車銷售、收受貨款繳回戊○○之業務，為從事業務
    之人，詎其竟將業務上持有屬戊○○所有貨款侵占入己之行
    為，係犯刑法第三百三十六條第二項之業務侵占罪，其先後
    二次業務侵占犯行，時間緊接，所犯為構成要件相同之罪名
    ，顯係基於概括犯意而為，為連續犯，應依刑法第五十六條
    （修正前）論以一罪；次按幫助犯之成立，主觀上行為人須
    有幫助故意，客觀上須有幫助行為，意即須對於犯罪與正犯
    有共同之認識，而以幫助之意思，對於正犯資以助力，而未
    參與實施犯罪之行為者而言（參照最高法院七十五年度臺上
    字第一五○九號、八十八年度臺上字第一二七○號判決意旨
    ）。本件被告將其向郵局申請開設之存摺、金融卡等物交付
    詐欺集團中某真實姓名年籍不詳之成年成員使用，使該詐欺
    集團持之作為對被害人實施詐欺取財犯罪之取款工具，顯係
    基於幫助他人實施詐欺取財犯罪之犯意，且所為提供金融帳
    戶之行為，亦屬刑法詐欺罪構成要件以外之行為，是核被告
    此部份所為，應係犯刑法第三百三十九條第一項、第三十條
    第一項（修正前）之幫助詐欺罪，其幫助他人實行犯罪行為
    ，應依刑法第三十條第二項（修正前），按正犯之刑減輕之
    。被告前開所犯連續業務侵占罪、幫助詐欺罪，二罪間，犯
    意個別，行為互殊，應予分論並罰。
(二)、爰審酌被告業務侵占數額非微，迄今尚未賠償戊○○此部份
    所受損失，至其將存摺、提款卡等物交付予不法詐欺犯牟利
    ，則係助長他人犯罪，增加被害人尋求救濟及治安機關查緝
    犯罪之困難，危害被害人財產安全及社會治安，兼衡其素行
    、犯罪之動機、目的、手段及犯後態度等一切情狀，就其前
    開所犯二罪，分別量處如主文所示之刑，並定其應執行之刑
    ，以示懲儆。
據上論斷，應依刑事訴訟法第二百七十三條之一第一項、第二百
九十九條第一項前段，刑法第二條第一項前段、第三十條第一項
前段、第二項（修正前）、第五十六條（修正前）、第三百三十
六條第二項、第三百三十九條第一項、第五十一條第五款（修正
前），罰金罰鍰提高標準條例第一條前段（修正前），判決如主
文。
本案經檢察官徐名駒到庭執行職務。
中    華    民    國    95    年    8     月    31    日
                刑事第十九庭   法  官  陳明偉
上列正本證明與原本無異。
                               書記官  陳慧儷
中    華    民    國    95    年    8     月    31    日
附錄本案論罪科刑法條全文
中華民國刑法第336條第2項
（公務公益侵占罪、業務侵占罪）
對於公務上或因公益所持有之物，犯前條第 1 項之罪者，處 1
年以上7 年以下有期徒刑，得併科5 千元以下罰金。
對於業務上所持有之物，犯前條第 1 項之罪者，處 6 月以上
5 年以下有期徒刑，得併科 3 千元以下罰金。
前二項之未遂犯罰之。
中華民國刑法第339條第1項
（普通詐欺罪）
意圖為自己或第三人不法之所有，以詐術使人將本人或第三人之
物交付者，處5 年以下有期徒刑、拘役或科或併科1 千元以下罰
金。
以前項方法得財產上不法之利益或使第三人得之者，亦同。
前二項之未遂犯罰之。


司法院資訊處製作；財團法人民間司法改革基金會備份。
